【裁判字號】    89,訴,1733
【裁判日期】    900525
【裁判案由】    商標註冊
【裁判全文】
臺北高等行政法院判決                            八十九年度訴字第一七三三號
                              .
    原      告    甲○○○○○.
    代  表  人    乙○○
    訴訟代理人    丙○○律師
                  林發立律師
                  方瓊英律師
    被      告    經濟部智慧財產局
    代  表  人    陳明邦（局長）
    訴訟代理人    丁○○
右當事人間因商標註冊事件，原告不服經濟部中華民國八十九年八月十五日經（八九
）訴字第八九○八八一○八號訴願決定，提起行政訴訟。本院判決如左：
    主      文
原告之訴駁回。
訴訟費用由原告負擔。
    事      實
一、事實概要：緣原告前於八十八年三月二十六日以「FORMOSA LAW」 商標，指定使
    用於商標法施行細則第四十九條所定商品及服務分類表第十六類之雜誌商品，向
    被告申請註冊，經被告審查認本件商標圖樣上之「LAW」 雖聲明不專用，惟整體
    「FORMOSA LAW」 係表示申請註冊商標所指定商品之說明，有違商標法第三十七
    條第十款之規定，乃以八十九年五月十七日核駁字第二五一八七二號商標核駁審
    定書予以駁回，原告不服，提起訴願亦遭決定駁回，遂向本院提起行政訴訟。
二、兩造聲明：
  (一)原告聲明：
    １、原處分、訴願決定均撤銷。
    ２、以申請案號第000000000號向被告申請「FORMOSA LAW」商標註冊
        應予核准。
    ３、訴訟費用由被告負擔。
  (二)被告聲明：
    １、駁回原告之訴。
    ２、訴訟費用由原告負擔。
三、兩造爭點：原告申請註冊之商標圖樣「FORMOSA LAW」 是否為申請註冊商標所指
    定商品之說明？
  (一)原告主張之理由：
    程序部分：
    １、查「人民因中央或地方機關之違法行政處分，認為損害其權利或法律上利益
        ，經依訴願法提起訴願而不服其決定，得向高等行政法院提起撤銷訴訟。」
        ，「人民因中央或地方機關對其依法申請之案件，予以駁回，認為其權利或
        法律上利益受違法損害者，經依訴願程序後，得向高等行政法院提起請求該
        機關應為行政處分或應為特定內容之行政處分之訴訟」，行政訴訟法第四條
        第一項及第五條第二項著有明文。「不服再訴願決定，主張其權利被侵害而
        提起行政訴訟，自應予以受理」，「人民對於中央或地方機關之行政處分，
        只須認為違法或不當，致損害其權利或利益者，即得提起訴願、再訴願，至
        是否確有損害其權利或利益乃實體上應審究之事項，不得從程序上駁回其訴
        願、再訴願」，行政法院八十一年判字第一二七九號判決及行政法院八十六
        年四月份庭長評事聯席會議亦著有明文。依前開行政訴訟法第四條第一項及
        第五條第二項規定，原告提起上述行政訴訟時，須主張行政處分損害其權利
        或法律上利益，惟原告之主張應達到何種程度，學理上有所謂「主張說」及
        「可能說」之不同見解。所謂「主張說」係指從原告所提出「聲明」中已斷
        然「主張」其訴請撤銷之行政處分違法並損害原告權利或法律上利益，而「
        可能說」係指原告所提出之「事實」中，顯示其訴請撤銷之行政處分有違法
        並損害原告權利或法律上利益之「可能」。因此「主張說」認為法院只須審
        酌原告「有無明確作此主張」，而不問其理由成立與否，而「可能說」則認
        為原告須提出得作為權利或法律上利益有受損可能之證據資料，原告負有之
        主張義務大於前說。又依我國前開現行法律規定及實務見解所示，其亦採「
        主張說」認為當事人僅須「主張」其權利或法律上利益受損即具備行政訴訟
        之實體判決要件，並無要求當事人須「有效表示」其權利或法律上利益受損
        ，至於實際上其是否受有損害則僅為訴訟有無理由之問題，於此，學者亦持
        相同意見。
    ２、按被告認原告申請案號第000000000號「FORMOSA LAW」商標註冊
        申請案之商標圖樣本身為「商品內容有關之說明」，依商標法第三十七條第
        十款及第四十三條之規定以八十九年五月十七日商標核駁第0000000
        號審定書處分，將本件商標註冊申請案為核駁之審定處分，原告不服，對之
        提起訴願，惟仍經經濟部以八十九年八月十五日經（八九）訴字第八九○八
        八一○八號訴願決定書駁回原告之訴願。原告認前開處分及訴願決定均屬違
        法，損害原告之權利，爰依行政訴訟法第四條第一項之規定提起撤銷訴訟請
        求被告撤銷原審定處分，如訴之聲明第一項所載。又原告認本件商標註冊申
        請案應予核准註冊，被告所為之核駁審定處分，損害原告之權利，為避免被
        告於原處分被撤銷後，未遵守判決意旨，仍一再對原告重為駁回處分，致原
        告之權利未獲救濟，有違訴訟經濟原則，原告爰依行政訴訟法第五條第二項
        之規定，提起給付訴訟，請求被告應為本件商標註冊申請案核准註冊之審定
        處分，如訴之聲明第二項所載。又如前所述，本件訴訟中，原告「認為」原
        處分損害原告「得申請、取得商標專用權」之權利或法律上利益，「主張」
        原處分侵害原告之權利或法律上利益，並於下列實體理由中具體說明原處分
        違法之處，原告所提起之「撤銷訴訟」及「拒絕申請之訴」﹙或稱「對於駁
        回處分之訴」，為「課予義務之訴」之一種﹚，已具備行政訴訟之實體判決
        要件，特此合先敘明。
    實體部分：
    １、原處分及訴願決定駁回原告之申請，其理由無非係為：
      原告所申請之「FORMOSA  LAW」商標指定使用於「雜誌」等商品，為商品內
        容有關之說明，依商標法施行細則第二十八條第一項規定與商標法第三十七
        條第十款之規定，應予核駁。
      原告所申請之商標並非在交易上已成為申請人營業上商品之識別標誌。
      其他經被告所准以「FORMOSA」 作為商標圖樣註冊之案件，與本件商標圖樣
        係以「FORMOSA」與「LAW」結合之案情有別，尚不得比附援引，執為本件商
        標應予核准之論據。
    ２、惟查：
      被告以原告申請之商標「FORMOSA  LAW」係「台灣法律」之意，係商品內容
        有關之說明，而依商標法第三十七條第十款規定，認為不得註冊云云，殊有
        誤會：
        (1)申請人八十九年三月九日向智慧財產局提出申復時，即已聲明本件商標圖
          樣中「LAW」部分不在專用之列，應先敘明。
        (2)按凡文字、圖形、記號或其聯合式，係表示申請註冊商標所使用商品之說
          明者，不得申請註冊，固為商標法第三十七條第一項第十款前段所規定，
          惟「商標法第三十七條第一項第十款所謂文字、圖形、記號或其聯合式係
          註冊商標所使用商品之說明者，係指上開文字等對該商品作直接而明確之
          說明之情形而言，倘與商品說明無直接必然之關聯者，即不包括在內」行
          政法院八十二年度判字第六五○號判決著有明釋。由前揭判例可知，如商
          標上之文字並未對商品為「直接而明確」之說明，則該商標上之文字並非
          商標法第三十七條第一項第十款所謂使用商品之說明，其應得核准註冊。
        (3)原訴願決定以原告所有之「FORMOSA LAW」 雜誌均係律師事務所之律師所
          撰寫，而原告申請註冊之商標「FORMOSA LAW」 ，整體予人印象為「台灣
          法律」之意，以之作為商標圖樣指定使用於雜誌商品，顯係商品內容有關
          之說明云云，為錯誤之指摘。蓋「FORMOSA」 並非傳統之英文文字，而為
          一般歐美人民所熟悉、周知，因此，當一般歐美人士閱讀到原告所發行之
          「FORMOSA NEWSLETTER」時，「FORMOSA」 並不會給他們等同於「台灣」
          之印象（除非閱讀者查閱字典），更無「FORMOSA LAW」 等同於「台灣法
          律」之印象。況「FORMOSA LAW」 ，其命名係源自原雜誌發行人「萬國法
          律事務所」之英文名稱「FORMOSA TRANSNATIONAL ATTORNEYS AT LAW」。
          經查「萬國法律事務所」二、三十年來在法界享有盛名，其追求公益之優
          良歷史傳統，一直為各界所稱道，並為國際律師界所肯認。是「 FORMOSA
          LAW」 之使用於雜誌，給予閱讀者（絕大部分閱讀者係與萬國法律事務所
          有業務往來之國際律師所）之主要印象，應係「萬國法律」，而非「台灣
          法律」，乃原訴願決定以「FORMOSA LAW」 整體予人印象為「台灣法律」
          之意，顯係商品內容有關之說明云云，顯屬誤認，應予糾正。
        (4)國際性法律事務所發行通訊（NEWS LETTER） ，其內容千差萬別，固有就
          當地法律動態略為報導者（按許多國際性法律事務所兼跨數國乃至數十國
          ，其報導自不限於一國一地），惟就該法律事務所動態加以報導者，或就
          重要產業動態加以報導者，亦不在少數，故縱「FORMOSA LAW」 予以「台
          灣法律」印象，亦不得認此即屬對商品為「直接而明確」之說明，參之前
          揭判例，應無商標法第三十七條第十款之問題，乃原訴願決定不察，逕認
          有該條款之適用，自屬違誤，應予撤銷糾正。
      訴願決定以原告所檢送資料不足證明本件商標在交易上已成為原告營業上商
        品之識別標誌，駁回原告之訴願，顯係錯誤違法：
        (1)被告並不否認原告商標「FORMOSA  LAW」具有足以使一般商品購買人認識
          其為表彰商品之標誌，並得藉以與他人之商品相區別之商標識別性：被告
          既以商標法第三十七條第十款規定：「『商標』圖樣有左列情形之一者，
          不得申請註冊：‧‧‧十、凡文字、圖形、記號、顏色組合或其聯合式，
          係表示申請註冊商標所使用商品之形狀、品質、功能、通用名稱或其他說
          明者。但有第五條第二項規定之情事而非通用名稱者，不在此限。」駁回
          原告商標申請，又依商標法第五條規定：「商標所使用之文字、圖形、記
          號、顏色組合或其聯合式，應足以使一般商品購買人認識其為表彰商品之
          標誌，並得藉以與他人之商品相區別。」，足見被告承認原告所申請之圖
          樣「FORMOSA LAW」 係屬「商標」而符合第五條規定，具有與他人商標相
          區別之識別性。因此，原告「FORMOSA  LAW」商標本身具有足以使一般商
          品購買人認識其為表彰商品之標誌，並得藉以與他人之商品相區別之商標
          識別性。
        (2)「FORMOSA LAW」 商標已在交易上成為申請人營業上商品之識別標誌：
          原雜誌之發行人「萬國法律事務所」係國內外知名之法律事務所，其專業
          服務與熱心公益，更受國際知名「 CHAMBERS GLOBAL THE WORLD'S LEAD-
          ING LAWYERS 」書籍介紹為「台灣頂尖法律事務所」。而表徵該所精神與
          服務宗旨之「FORMOSA LAW NEWSLETTER」，迄今已有十三年之歷史並發行
          達一百多期。由其使用之實際情形，本件「 FORMOSA LAW」商標已在交易
          上已成為申請人營業上商品之識別標誌，乃原訴願決定漠視原告上揭使用
          「 FORMOSA LAW」長達十三年之事實，竟認原告所檢送資料不足證明本件
          商標在交易上已成為原告營業上商品之識別標誌云云，明顯錯誤違法，應
          予以撤銷。
      已有多件以「FORMOSA」 為商標之申請案獲准，被告逕行核駁原告之「FOR-
        MOSA LAW」之申請，實違反「平等原則」；原訴願決定及被告行政訴訟答辯
        書認為其他「 FORMOSA」註冊申請案與本案案情有別，不得比附援引云云，
        實有疑問：
        (1)「行政行為，非有正當理由，不得為差別待遇」憲法第七條及行政程序法
          第六條已有揭示。以審定號第八三○一八○號「FORMOSA」 商標為例，被
          告不以「FORMOSA」 為「台灣」涵義之通用名稱而不具識別性或其石油原
          料應多從外國進口，以「FORMOSA」 為商標，有使公眾誤認其商品產地為
          「台灣」之虞等事由，依商標法第三十七條第十款及第六款規定，駁回該
          商標之註冊申請，卻逕行核准該商標之註冊申請，其處分實有違法之虞。
          從另一方面而言，縱不論當初被告核准該申請案之處分有無違法或瑕疵之
          處，被告既已核准諸多「FORMOSA」 商標註冊申請案，依憲法第七條規定
          及行政程序法第六條規定：「行政行為，非有正當理由，不得為差別待遇
          」所揭示之「平等原則」，被告駁回原告之註冊申請，實違反「平等原則
          」。
        (2)原訴願決定以本案為「FORMOSA」與「LAW」之結合，與一般以「 FORMOSA
          」為申請註冊之商標圖樣之「案情有別，尚不得比附援引」等語，更屬謬
          誤。蓋單純以「FORMOSA」 為申請註冊之商標圖樣既得核准註冊，則依一
          般經驗法則：「多增加一個文字，多增加商標一分之識別性」而論，以「
          FORMOSA」與「LAW」結合之「FORMOSA LAW」 商標圖樣會比一般僅具有「
          FORMOSA」 文字之商標更具有商標識別性。況原告既已依商標法施行細則
          第二十八條第一項規定，聲明「LAW」 不在專用之列，則被告僅應對原告
          商標圖樣中之「FORMOSA」 進行審查，又被告於準備程序中曾提及依該局
          之實務審查意見，「FORMOSA」 係一具「識別性」之文字，因此依一般常
          理論斷，被告應對原告商標予以核准註冊，原訴願決定之指述實為錯誤、
          違法，應予以撤銷。
    綜上所述，本件「FORMOSA LAW」 商標申請案非商品內容有關之說明，商標本身
    具有足以使一般商品購買人認識其為表彰商品之標誌，並得藉以與他人之商品相
    區別之商標識別性，此亦為被告所不否認，且在交易上已成為原告營業上商品之
    識別標誌，自無違反商標法第三十七條第十款之規定。且原告商標之主要部分「
    FORMOSA」（「LAW」部分已聲明不在專用之列），係代表「萬國法律事務所」之
    涵義，與原告八十九年十二月二十八日補充理由狀附件一所示之申請案，以 「
    FORMOSA 」代表「台塑石化股份有限公司」之涵義，是相同之命名方式，被告以
    「 FORMOSA LAW」為「商品內容有關之說明」等事由駁回原告之註冊申請，而不
    以台塑公司之申請案具有「台灣石油」之意，為其石油商品內容有關之說明，駁
    回其商標註冊申請，相反地卻核准其註冊之申請，且在該申請案後仍陸續核准同
    一申請人之多件註冊申請案，其行為嚴重違反憲法及行政程序法規定之「平等原
    則」，並影響原告之權益。
  (二)被告答辯之理由：
按「凡文字、圖形、記號、顏色組合或其聯合式，係表示申請註冊商標所使用商品之
形狀、品質、功用、通用名稱或其他說明者」，不得申請註冊，為商標法第三十七條
第十款所明定。本件原告申請註冊之「 FORMOSA LAW」商標圖樣係由單純外文文字「
FORMOSA」及「LAW」結合所組成，而「FORMOSA」為台灣之意，「LAW」則為法律之意
，是結合後之圖樣整體依社會通念為「台灣法律」之說明性文字，以之作為商標圖樣
指定使用於雜誌商品，顯為商品內容有關之說明，自有首揭法條規定之適用。原告於
申請註冊時雖已就「LAW」 部分聲明不專用，惟商標整體均為說明性文字與商標法施
行細則第二十八條第一項規定未合，且以「FORMOSA」及「LAW」結合之商標使用於雜
誌商品與所舉諸例單純之「FORMOSA」 商標涵義不同，案情仍屬有別，自不得比附援
引，執為本件商標應予核准之論據。再依原告所檢送之實際使用資料觀之，均非本件
商標之具體使用，堪難認定「FORMOSA LAW」 因原告之使用，在交易上已為原告營業
上商品之識別標識，自無商標法第五條第二項規定之適用，併予陳明。
    理      由
一、按凡文字、圖形、記號、顏色組合或其聯合式，係表示申請註冊商標所使用商品
    之形狀、品質、功用、通用名稱或其他說明者，不得申請註冊，為商標法第三十
    七條第十款前段所明文規定。又所謂商品之說明，係指商標圖樣之文字、圖形、
    記號、顏色組合或其聯合式，依社會一般通念，為商品本身直接明顯之說明或與
    商品本身之說明有密切關連者而言。
二、本件原告於八十八年三月二十六日以「FORMOSA LAW」 商標，指定使用於商標法
    施行細則第四十九條所定商品及服務分類表第十六類之雜誌商品，向被告申請註
    冊，並聲明圖樣內之「LAW」 不在專用之列等情，有商標註冊申請書及商標圖樣
    浮貼等附於原處分卷可稽。經查原告係英文法律報導雜誌社，本件申請註冊之商
    標「FORMOSA LAW」 復使用於其所出版之雜誌商品，究其內容乃在法律方面之範
    疇，而申請註冊之「FORMOSA LAW」商標圖樣係由外文文字「FORMOSA」及「 LAW
    」二字結合所組成，惟外文「LAW」 字樣係指法律之意，為眾所周知，以之作為
    註冊商標，其已直接明示其商品內容為法律之性質，依社會一般通念，顯為商品
    本身直接明顯之說明。原告雖聲明圖樣內之「LAW」不在專用之列，然「LAW」既
    與「FORMOSA」 結合為一體後作為註冊商標，即無從予以割裂使用，一般具有普
    通知識經驗之消費者，衡情當能僅從該「FORMOSA LAW」 商標圖樣，即逕有其內
    容或性質為法律方面之判斷，自難謂其非為商品內容有關之說明，是被告以整體
    「FORMOSA LAW」 係表示申請註冊商標所指定商品之說明，而予以核駁，尚非無
    據。又商標註冊案件之審查，在有據以核駁之案例或引證比較之情形下，其他非
    據以核駁之案例是否合法，尚與該件無關，亦非該案所應予審酌，遑論本件並無
    據以核駁之案例或引證比較，是原告所稱其他案例情形，自非本件所應審酌，併
    此敘明。從而被告以原告申請註冊之商標圖樣上之「LAW」 字雖聲明不專用，惟
    整體「FORMOSA LAW」 係表示申請註冊商標所指定商品之說明，而予以核駁其註
    冊之申請，揆之首揭法條規定及說明，洵無違誤，訴願決定予以維持，亦無不合
    ，原告起訴意旨難認為有理由，應予駁回。
據上論結，本件原告之訴為無理由，爰依行政訴訟法第九十八條第三項前段，判決如
主文。
中      華      民      國     九十     年      五      月    二十五    日
                          臺北高等行政法院  第一庭
                                            審判長  法  官  鄭忠仁
                                                    法  官  林金本
                                                    法  官  林育如
右為正本係照原本作成。
如不服本判決，應於送達後二十日內，向本院提出上訴狀並表明上訴理由，如於本判
決宣示後送達前提起上訴者，應於判決送達後二十日內補提上訴理由書（須按他造人
數附繕本）。
中      華      民      國     九十     年      五      月    二十九    日
                                                    書記官  王永昌


司法院資訊處製作；財團法人民間司法改革基金會備份。
